【裁判字號】    96,簡上,12
【裁判日期】    970521
【裁判案由】    給付票款
【裁判全文】
臺灣臺東地方法院民事判決              96年度簡上字第12號
上  訴  人  甲○○
訴訟代理人  邱聰安律師
被 上訴 人  戊○○
上列當事人間請求給付票款事件，上訴人對於民國96年4月11日
本院臺東簡易庭95年度東簡字第356號第一審判決提起上訴，本
院於97年5月7日言詞辯論終結，判決如下：
    主  文
原判決關於命上訴人給付部分，及該部分假執行之宣告，暨訴訟
費用（除確定部分外）之裁判均廢棄。
上開廢棄部分，被上訴人在第一審之訴駁回。
第一（除確定部分外）、二審訴訟費用由被上訴人負擔。
    事實及理由
一、被上訴人主張：上訴人於民國84年1月10日向訴外人即伊之
    父親鄭竹定借款新臺幣（下同）100萬元，陸續又再借13萬
    元，約定利息為月息2分，並簽發發票日86年1月26日，到期
    日86年12月10日，面額113萬元，票號309911號本票1紙（下
    稱系爭本票），交付予鄭竹定。惟屆期提示未獲兌現，上訴
    人應對鄭竹定負發票人責任。嗣鄭竹定於91年7月5日死亡，
    伊為鄭竹定之子，繼承對上訴人之票據權利及借貸關係，上
    訴人自應給付系爭款項予伊等情，爰依票據、借貸及繼承之
    法律關係，求為判決：上訴人應給付伊113萬元，及自87年1
    月10日起至清償日止，按週年利率24％計算之利息。
二、上訴人則以：系爭本票雖為伊所簽發交予鄭竹定，惟目的係
    請求調借款項，然鄭竹定並未交付113萬元，亦未返還系爭
    本票，是伊與鄭竹定間並無借貸關係之存在，伊自無須給付
    鄭竹定之繼承人即被上訴人113萬元。又系爭本票到期日為
    86年12月10日，請求權時效應自該時起算，被上訴人遲至95
    年9月25日始持系爭本票向伊請求，其票據請求權已罹於時
    效而消滅，伊自得拒絕給付。另利息之請求權亦因逾5年之
    時效而消滅，是被上訴人請求超過5年之利息，亦屬無據等
    語，資為抗辯。
三、原審判決上訴人應給付被上訴人113萬元，及自87年1月10日
    起至清償日止，按週年利率20％計算之利息，暨依職權宣告
    假執行，並駁回被上訴人其餘之請求。上訴人就敗訴部分提
    起上訴，其上訴聲明：(一)原判決不利於上訴人部分廢棄。(二)
    前開廢棄部分，被上訴人在第一審之訴駁回。被上訴人則答
    辯聲明：上訴駁回。（至被上訴人於原審敗訴部分，未據上
    訴，業已確定。）
四、兩造不爭執及爭執事項
  甲、兩造不爭執事項：
    (一)系爭本票為上訴人所簽發，並直接交付予鄭竹定，其目的
      係借款。
    (二)鄭竹定曾於84年1月10日解除定存於臺灣第一信託投資股
      份有限公司各50萬元之定期存款2筆。
    (三)鄭竹定之繼承人有乙○○、丙○○、上訴人及丁○○4人
      ，而乙○○、丙○○及丁○○均放棄鄭竹定遺產中之本件
      債權，同意由上訴人繼承。
    (四)被上訴人於95年9月25日持系爭本票向上訴人聲請支付命
      令。
  乙、兩造爭執事項：
    (一)系爭本票票款請求權，有無罹於時效而消滅？
    (二)被上訴人依借貸關係請求上訴人給付113萬元，有無理由
      ？如有理由，被上訴人請求上訴人給付逾5年之利息請求
      權是否罹於時效而消滅？
五、系爭本票票款請求權，有無罹於時效而消滅？
    按票據上之權利，對本票發票人，自到期日起算，3年間不
    行使，因時效而消滅，票據法第22條第1項定有明文。又時
    效完成後，債務人得拒絕給付，民法第144條第1項亦有明文
    。查系爭本票到期日為86年12月10日，被上訴人遲至95年9
    月25日始持系爭本票對上訴人為支付命令之聲請，有支付命
    令聲請狀上之本院收文章在卷可憑，足見系爭本票之票據請
    求權已罹於時效，上訴人上揭之主張，自屬有據。次按從權
    利以主權利之存在為前提，原則上與主權利同其命運，故主
    權利之移轉或消滅，其效力原則上及於從權利。債權請求權
    如已罹於時效而消滅，則其利息請求權，雖尚未罹於時效，
    亦應隨同消滅，此觀民法第146條之規定甚明（最高法院69
    年度台上字第4163號判決可資參考）。系爭本票之票據上權
    利既已罹於時效而消滅，業述如上，則其請求自87年1月10
    日起至清償日止，按年息20％計算之利息請求權，自亦無存
    在之可言。
六、被上訴人依借貸關係請求上訴人給付113萬元，有無理由？
    如有理由，被上訴人請求上訴人給付逾5年之利息請求權是
    否罹於時效而消滅？
  (一)按本票為無因證券，本票債權人就其取得本票之原因，固不
    負證明之責任，惟執票人既主張本票係發票人向其借款而簽
    發交付，以為清償方法，發票人抗辯其未收受借款，消費借
    貸並未成立，則就借款之已交付事實，即應由執票人負舉證
    責任（最高法院73年度第1次民事庭會議決議(二)參照）。本
    件被上訴人主張上訴人於84年1月10日向鄭竹定借款100萬元
    ，陸續又再借13萬元，約定利息為月息2分，上訴人因而簽
    發系爭本票交予鄭竹定，惟上訴人迄今仍未清償，乃本於消
    費借貸契約請求上訴人給付113萬元之借款一節，自應就借
    款交付之事實負舉證責任。
  (二)被上訴人就借款之事實，固提出鄭竹定於臺灣第一信託投資
    股份有限公司（下稱第一信託）收益分配金計算清單、信託
    歷史資料2紙（本院卷第99-102頁），及被上訴人之姊丙○
    ○之證詞為證。而證人丙○○於原審及本院準備程序雖到庭
    證稱：上訴人向鄭竹定借錢，而鄭竹定在第一信託有定存
    100萬元，由於定存單是放在伊處，所以是伊陪同鄭竹定去
    辦理解約事宜，鄭竹定並於解約後將所領得之款項交予上訴
    人等語（見原審卷第94-96頁、本院卷第113-114頁）。惟鄭
    竹定定存於第一信託之金額為100萬元，且解約日期為84年1
    月10日，此與被上訴人所提出之系爭本票記載金額為113萬
    元，發票日為86年1月26日已不相符，尚不得據此認定鄭竹
    定於84年1月10日所提領之100萬元即係交付系爭本票之借款
    。又被上訴人主張上訴人原係簽發面額100萬元之支票交予
    鄭竹定，後來換成系爭本票云云，為上訴人所否認，而被上
    訴人亦無法舉證證明上訴人原有簽發支票交予鄭竹定，是其
    上開之主張，即不足取。另被上訴人提出大境建築開發有限
    公司信封1紙（見原審卷第17頁），並主張該公司為上訴人
    之夫陳聰城所經營，而該信封中間所載「鄭先生」及右下方
    所載「113萬×2％＝＄22,600元，2/10利息先付」等字樣，
    則均為陳聰城所書寫云云。惟證人陳聰城於原審到庭否認上
    開信封上所載之字為其所書寫，經證人於原審當庭書寫鄭竹
    定名字與1至10之阿拉伯數字（見原審卷第45頁），依吾人
    一般肉眼觀察，該字體之字形、力道、神韻、筆劃順序及工
    整性以觀，與該信封上開字體之字跡，並不一致，甚屬明顯
    ，且被上訴人對筆跡不同之事實亦自認而不爭執（見本院卷
    第95頁），雖其陳稱陳聰城會畫畫，因而筆跡會有多變化，
    惟卻未能舉證以實其說，尚難僅憑該信封上之前揭記載，而
    認定鄭竹定有交付借款之事實。再者，被上訴人主張上訴人
    嗣後又陸陸續續向鄭竹定借款13萬元，然其亦自陳無交付13
    萬元之證據（見本院卷第112頁）。由是可知，被上訴人均
    無法證明鄭竹定有交付借款予上訴人之事實。準此，被上訴
    人依據借貸與繼承關係，請求上訴人給付113萬元之本息，
    自屬無據。從而，上訴人所為逾5年之利息請求權罹於時效
    消滅之抗辯，即無論述之必要。
七、綜上所述，系爭本票之票據上權利，業因罹於時效而消滅，
    而被上訴人亦無法證明鄭竹定有交付113萬元借款予上訴人
    之事實。從而，被上訴人本於票據、借貸及繼承之法律關係
    ，請求上訴人給付113萬元，及自87年1月10日起至清償日止
    ，按週年利率20％計算之利息，為無理由，不應准許。原審
    判命上訴人應給付被上訴人113萬元，及自87年1月10日起至
    清償日止，按週年利率20％計算之利息，並依職權為假執行
    之宣告，自有未洽。上訴意旨指摘原判決不當，求予廢棄改
    判，為有理由。自應由本院予以廢棄，並改判如主文第2項
    所示。
八、因本案事證已臻明確，兩造其餘攻擊防禦法，與判決結果無
    礙，爰不一一論述，附此敘明。
九、據上論結，本件上訴為有理由，依民事訴訟法第436條之1第
    3項、第450條、第78條，判決如主文。
中    華    民    國    97    年    5    月   21    日
                  民事庭  審判長法  官   魏式瑜
                                法  官   劉柏駿
                                法  官   黃珮茹
以上正本證明與原本無異。
上訴人不得再上訴。
中    華    民    國    97    年    5    月    22    日
                                書記官   許瑞權


司法院資訊處製作；財團法人民間司法改革基金會備份。
